臺灣臺北地方法院刑事判決　　　　　　　93年度訴字第1613號
公　訴　人　臺灣臺北地方法院檢察署檢察官
被　　　告　乙○○
選任辯護人　張秀瑜律師
　　　　　　郭登富律師
上列被告因貪污等案件，經檢察官提起公訴（93年度偵字第4806
、18618、18740號），本院判決如下：
    主  文
乙○○依據法令從事公務之人員，利用職務上之機會詐取財物，
處有期徒刑柒年貳月，褫奪公權伍年。
    事  實
一、乙○○（原名蕭慕聖）原係擔任行政院農業委員會林務局（
    下稱林務局）政風室專員（於民國93年4 月調任林務局台東
    林區管理處政風室課員），職司該局政風查處及安全維護業
    務，為依據法令從事公務之人員。其身為政風人員，負責公
    務人員風紀之管考，本應潔身自愛，以身作則，卻不知自制
    ，致財務狀況不佳，竟意圖為自己不法之所有，為下列犯行
    ：
　（一）緣徐明全前曾多次向林務局申請續租位於台北縣三峽鎮
        ○○段東眼小段18地號第37班圖號490 之國有林地均遭
        駁回，遂於91年間向該局政風室陳情，經乙○○受理，
        其2 人因而熟識，徐明全乃經常與乙○○聯繫查詢陳情
        結果，並抱怨林務局相關業務承辦人員均未替其解決林
        地承租問題，乙○○不堪其擾，竟基於行使偽造公文書
        之犯意，於91年7 月10日在其林務局辦公室內，未經林
        務局之授權，冒用林務局名義偽造「主旨：台端所請有
        關續租烏來事業區第37林班圖號490 國有林地換約事宜
        ，本局同意辦理，並請依說明辦理，請查照。說明：一
        換約手續謹訂於91年7月24日在本局（台北市○○○路○
        段2號）2樓林政管理組辦理，屆時請台端備妥身分證、
        戶口名簿、原印鑑及印鑑證明，到局辦理，並繳還舊約
        。二前項時間、地點如有變更，以本局書面通知為準」
        等不實內容之林務局91年7月11日林政字第0911470661
        號函乙份，並將其職務上所保管之「行政院農業委員會
        林務局政風室」戳章遮蓋其中「政風室」字樣後，盜蓋
        「行政院農業委員會林務局」之公文戳乙枚於上開文書
        上，據以偽造林務局業已同意徐明全換約等不實內容之
        公文書，企圖暫時搪塞徐明全之煩擾，並於翌日（即91
        年7月12日）在林務局持向徐明全及其委任之律師林月
        雲行使，足生損害於林務局管理公文之正確性。嗣因徐
        明全等人發覺有異，乃於91年8月19日持上開不實之公
        文書至法務部調查局台北縣調查站檢舉，因而查悉上情
        。
  （二）又乙○○於91年間透過朋友之介紹認識桃園「聚賢慈惠
        堂」住持兼桃園縣大溪鎮復興里社區發展協會常務監事
        甲○○，因聚賢慈惠堂長期佔用桃園縣大溪鎮○○○段
        103之17及18 地號兩筆林務局所屬國有林地作為停車場
        ，經甲○○多次向該局申請承租均未果，乙○○明知依
        政風機構人員設置條例第5 條規定，關於國有林地租賃
        之核准非其職務上掌理之事項，且依同條例第10條規定
        ，政風人員應秉承機關長官之命，依法辦理政風業務，
        並兼受上級政風機構之指揮監督，其竟意圖為自己不法
        之所有，於91年8 月間向甲○○表示可代為以「桃園縣
        大溪鎮復興里社區發展協會」名義向林務局爭取林地租
        約，並佯稱處理聚賢慈惠堂佔用國有林地案需民刑事和
        解理賠暨相關程序費用等語，致甲○○誤信為真，分別
        於91年8月16日及同年11月1日匯款新台幣（下同）47萬
        500元及3萬元至乙○○於台灣銀行城中分行所開設之薪
        資帳戶內（帳號：000000000000號），另於同年10月31
        日親至台北市○○○路之林務局1樓招待室交付現金8萬
        3000元予乙○○，先後支付合計58萬3500元，乙○○並
        於同日出具內容為：「茲收到聚賢慈惠堂甲○○先生所
        交有關本局處理八結小段103之17、103之18民刑事和解
        程序費用計新台幣壹拾壹萬參仟圓整無訛，相關書類及
        正式單據本局將以正式文書寄達」之收據予甲○○收執
        ，乙○○於詐得前開款項後，則全數用於繳納信用卡帳
        款及償還私人債務。嗣因甲○○於支付前開款項後，認
        遲無積極成效，乃向乙○○詢問，乙○○為掩飾其詐騙
        犯行，復於92年4 月間某日，承前偽造公文書之概括犯
        意，在其林務局辦公室內，冒用林務局名義偽造主旨為
        「台端繳交有關佔用本局轄屬桃園縣大溪鎮○○○段10
        3-17、103-18兩筆國有林地和解理賠暨相關程序費用總
        計新台幣伍拾捌萬參仟伍佰元查悉，並已向台灣台北地
        方法院辦妥提存手續，請查照」等不實內容之林務局92
        年4 月21日（92）林政字第0921795671號函乙份，進而
        持向甲○○行使，俾使相信其已依約代為處理前開承租
        國有林地之和解理賠事宜暨支付相關程序費用，足生損
        害於林務局管理公文之正確性。
二、案經法務部政風司移送台灣板橋地方法院檢察署呈請台灣高
    等法院檢察署檢察長核轉暨法務部調查局北部地區機動工作
    組移送台灣台北地方法院檢察署檢察官偵查起訴。
    理  由
一、訊據被告乙○○對於上揭行使偽造公文書部分犯行固坦承不
    諱，惟矢口否認有何利用職務上機會詐取財物之犯行，辯稱
    ：我確實有幫甲○○以「桃園縣大溪鎮復興里社區發展協會
    」名義向林務局爭取林地租約，並且實際上有向桃園縣大溪
    鎮公所提出申請，但案子事後不了了之，我沒有詐騙甲○○
    ，當時我向他提過我有財務困難，他說聚賢慈惠堂管理委員
    會可以借我一筆錢週轉，金額是58萬3500元，如果我存心要
    詐騙這筆錢，就不會使用自己的帳戶收受匯款，我不知道甲
    ○○匯給我的這筆錢是私人的，我以為是管理委員會的錢，
    甲○○要求我寫收據給管理委員會交代，後來甲○○說申請
    承租的時間已經那麼久了沒有下文，對管理委員會沒辦法交
    代，所以我思慮不周，又再度偽造公文是要給管理委員會看
    的云云。經查：
  （一）上揭被告利用其於擔任林務局政風室專員之職務上機會
        ，未經林務局之授權，連續於91年7月10日、92年4月間
        某日，在其林務局辦公室內，冒用林務局名義偽造內容
        不實之91年7月11日林政字第0911470661號及92年4月21
        日（92）林政字第0921795671號函各乙份，並將其職務
        上保管之「行政院農業委員會林務局政風室」公文戳章
        遮蓋其中「政風室」字樣後，盜蓋「行政院農業委員會
        林務局」之公文戳乙枚於上開林務局91年7 月11日林政
        字第0911470661號函，據以偽造林務局業已同意徐明全
        換約及其已依約為甲○○處理前開承租國有林地之和解
        理賠事宜暨支付相關程序費用等不實內容之公文書，並
        持以行使等情，業據被告供承不諱，核與證人徐明全、
        林月雲、甲○○於調查局、偵查中及本院審理時所證述
        之情節相符（見93年度偵字第2700號偵查卷第115、116
        頁、93年度偵字第4806號偵查卷第26頁、本院94年5 月
        26日審判筆錄），並有被告親簽內載「星期5 上午10點
        鐘林務局大門口（杭州南路1段2號）、身分證、戶口名
        簿、印鑑、印鑑證明」之字條、林務局91年7 月11日林
        政字第0911470661號及92年4月21日（92）林政字第092
        1795671 號函各乙份在卷可稽，被告此部分自白與事實
        相符，又其所為自足以生損害於林務局管理公文之正確
        性，是其行使偽造公文書部分之犯行，應堪認定。
  （二）被告雖矢口否認有何利用職務上機會詐取財物之犯行，
        並以前詞置辯，惟查，證人甲○○之帳戶分別於91 年8
        月16日、同年11月1日確有各匯款47萬500元、3 萬元至
        被告帳戶之紀錄，有交易明細表、取款憑條、匯款申請
        書等件在卷可按（見93年度偵字第18618 號卷第20至23
        、25頁），而證人甲○○於本院審理中結證稱：我與被
        告沒有借貸關係，我於91年8月16日曾匯款47萬500元給
        被告，因為被告說法院要理賠，要匯款給林務局，被告
        說要將款項匯到他的帳戶，作為理賠用的，後來被告說
        法院理賠要11萬3000元，我先拿現金8萬3000 元到林務
        局親自交給被告，於91年11月1日匯款3萬元給被告，被
        告收到這些款項之後，很久沒有下文，大家會質疑，所
        以我要求他給交代，他有給我一張公文及信函，信函上
        提到要我去領回提存金支票，後來又延期，實際上沒有
        領回，且信函上提到12月2 日林務局召開承租案的協調
        會，實際上沒有召開，我匯給被告的錢都是我個人的錢
        ，因為當時聚賢慈惠堂與桃園縣大溪鎮復興里社區發展
        協會都沒有錢，而我是住持兼監事，我想承租土地供社
        區停車屬於公益，所以由我先出，我在匯款之前只知道
        被告在林務局做事，他說可以幫忙我處理承租土地的事
        情，錢給他之後才知道他在政風室工作，被告有幫我申
        請承租土地，而且有送件，但後來說沒辦法處理，錢他
        會退還，如果被告不是在林務局工作，我不會願意支付
        4 、50萬元的錢請他幫我代為處理承租土地的事情等語
       （見本院94年5月26日審判筆錄），顯見證人甲○○與被
        告間並無借貸關係，其係因被告在林務局工作，告以可
        代為處理承租國有林地事宜，始交付款項予被告，該款
        項與私人借款無關甚明。
  （三）又被告辯稱其於收受證人甲○○所給付之前揭款項後，
        確有向桃園縣大溪鎮公所申請承租上開國有林地乙節，
        業據提出桃園縣大溪鎮公所文件收據2 紙為憑，並有桃
        園縣大溪鎮公所94年4月2日溪鎮建字第0940004909號函
        暨所附被告於92年間申請林地租賃之全部卷宗乙份附卷
        可參（見本院卷第44、45、53至59頁），且此部分事實
        核與證人甲○○所述相符，已如前述，固堪信為真，然
        依上開被告於91年10月31日所簽立之收據、被告偽造之
        林務局92年4月21日（92）林政字第0921795671 號函內
        容以觀，均記載證人甲○○所匯款項係處理前開2 筆國
        有林地租約之理賠暨相關程序費用，益徵證人甲○○所
        給付予被告之上開款項並非私人借款，被告所辯不實，
        另參以被告書立予證人甲○○之信函略載：「一11月7
        日請攜帶管理委員會及您的印章到本局領回提存金支票
        。二弟已與林政管理組承辦人商妥，12月2 日在本局就
        您的承租案召開協調會，屆時將會通知您出席研商有關
        承租細節」等語，惟實際上證人甲○○並未能領回提存
        金支票，且被告亦未召開承租案協調會，此據證人甲○
        ○到庭證述屬實，亦如前所述，可見被告事後書立信函
        之目的，僅在於敷衍證人甲○○而已，職是，被告係利
        用擔任林務局政風室專員之職務上機會，向證人甲○○
        表示可代辦申辦國有林地申租之相關事宜，並佯稱申請
        林地租約須理賠暨相關程序費用云云，要求給付款項，
        致證人甲○○誤信被告在林務局任職，應有此項職權，
        因而支付款項，然被告實際上卻將該款項用於繳納個人
        信用卡帳款及償還私人債務，業據其自承在卷，故其主
        觀上確有為自己不法所有之意圖，客觀上並利用職務上
        機會詐取財物之犯行，堪可認定。
  （四）綜上所述，被告行使偽造公文書及利用職務上機會向證
        人甲○○詐取58萬3500元之犯行，至為明顯，其前開所
        辯，係屬臨訟飾卸之詞，不足採信，從而，本件事證明
        確，被告之犯行均堪認定，應予依法論科。
二、按貪污治罪條例第5條第2款所謂利用職務上機會詐取財物，
    凡該條例第2 條所定之人員利用其職務上之機會詐取財物者
    皆屬之，不以其原有此項職務為限（最高法院57年度台非字
    第116 號裁判意旨參照），準此，被告係林務局政風室專員
    ，為依據法令從事公務之人員，有關申辦林地租約事宜雖非
    其職務上掌管之事項，但其竟利用職務上機會，向證人甲○
    ○訛詐款項，並供己花用，核其所為，係犯貪污治罪條例第
    5 條第2款之利用職務上機會詐取財物罪及刑法第216條、第
    211 條之行使偽造公文書罪。其盜用公印之行為係偽造公文
    書之部分行為，其偽造公文書後持以行使，該偽造之低度行
    為，為行使之高度行為所吸收，不另論罪。公訴意旨認被告
    係犯貪污治罪條例第6條第1項第5 款對於非主管或監督之事
    務圖利罪云云，然貪污治罪條例第4條至第6條第2 款，係就
    公務員之各種貪污行為分別為列舉之規定，同條例第6條第3
    款及第4 款對於主管或非主管之事務圖利罪，為概括之規定
    ，則其圖利行為，自以不合於該條例各條款特別規定者，始
    有其適用（最高法院75年度台上字第6472號裁判意旨參照）
    ，依此，若論以貪污治罪條例第5條第2款利用職務上機會詐
    取財物罪，即無論以同條例第6條第1項第5款對於非主管事
    務圖利罪之餘地，公訴意旨容有未洽，惟起訴事實相同，爰
    依法變更起訴法條。被告先後2次行使偽造公文書之犯行，
    時間緊接，方法相同，所犯構成要件相同，顯係基於概括犯
    意為之，為連續犯，依刑法第56條規定，應以一罪論，並加
    重其刑。被告所犯上開連續行使偽造公文書罪及利用職務上
    機會詐取財物罪間，有方法結果之牽連關係，應從一重之利
    用職務上機會詐取財物罪處斷。起訴書犯罪事實欄雖記載被
    告基於偽造文書之概括犯意，於91年10月31日交付收據予甲
    ○○收執，然並未敘明該收據是否為偽造之文書，且經本院
    審理之結果，該收據係被告以本人名義親簽，並非冒用他人
    名義製作，故無偽造文書之問題，起訴書此部分容有誤載。
    公訴意旨於事實欄另認被告基於意圖為自己不法所有之概括
    犯意，連續向甲○○詐取財物，惟未載明多次詐取財物之事
    實，於論罪時復未就被告利用職務上機會詐取財物犯行係連
    續犯之敘明，且經本院審理之結果，被告除於前揭時間向甲
    ○○詐取財物1 次之犯行外，查無其他積極證據足資證明被
    告有連續利用職務上機會詐取財物犯行，是起訴書犯罪事實
    欄此部分亦容有誤載，併予敘明。
三、本院審酌被告身為公務人員，擔任林務局政風專員一職，掌
    管公務人員之風紀，尤應潔身自愛、奉公守法，竟不知廉潔
    自持，謹守法令，而利用職務上機會偽造公文書後，持向甲
    ○○訛詐錢財，並供己花用，嚴重損害國家公務員之廉能形
    象，惡性非輕，犯後僅坦承部分犯行，態度不佳，實有可議
    ；惟考量其於詐得財物後已將詐得之財物58萬3500元如數返
    還被害人甲○○，業據被害人甲○○陳明在卷（見本院94年
    7 月21日審判筆錄），並有支票4紙（見本院卷第121頁）在
    卷可佐及其犯罪之動機、手段、品行、智識程度、所生危害
    等一切情狀，量處如主文所示之刑，以資懲儆。又被告係犯
    貪污治罪條例之罪，經宣告有期徒刑以上之刑，自應依貪污
    治罪條例第17條、刑法第37條第2項之規定，宣告褫奪公權5
    年。另貪污治罪條例第10條所定應予追繳沒收或發還被害人
    之財物，以實施犯罪行為者自己或其共犯所得者為限，其無
    所得或已返還者，自無從再為追繳或發還之諭知（最高法院
    69 年台上字第820號判例、91年度台上字第2336號裁判意旨
    參照），是被告所詐得之財物58萬3500元既已如數返還被害
    人甲○○，業如前述，則揆諸前開說明，即毋庸再依貪污治
    罪條例第10條規定為追繳發還之諭知。至於被告偽造之林務
    局91年7月11日林政字第0911470661號及92年4月21日（92）
    林政字第0921795671號函各乙份，業據其分別向徐明全、甲
    ○○提出行使，非屬被告所有，亦非違禁物，爰不予宣告沒
    收，而其中林務局91年7 月11日林政字第0911470661號函上
    蓋用之「行政院農業委員會林務局」印文乙枚，並非偽造，
    亦不予沒收之宣告，附此敘明。
據上論斷，應依刑事訴訟法第299條第1項前段、第300條， 貪污
治罪條例第2條前段、第5條第1項第2款、第17條、第19條，刑法
第11條前段、第37條第2項、第216條、第211條、第55條、第219
條，判決如主文。
本案經檢察官張智堯到庭執行職務。
中　　華　　民　　國　　94　　年　　7 　　月　　22　　日
　　　  　　　　　　 刑事第十三庭  審判長法官  朱瑞娟
                                         法官  陳慧萍
                                         法官  鍾素鳳
以上正本證明與原本無異。
如不服本判決，應於判決送達後10日內，向本院提出上訴狀。
                              　         書記官　陳鳳瀴
中　　華　　民　　國　　94　　年　　7 　　月　　22　　日
附錄本判決論罪之法條：
貪污治罪條例第5條
    有下列行為之一者，處7年以上有期徒刑，得併科新台幣6千
    萬元以下罰金：
    一  意圖得利，擅提或截留公款或違背法令收募稅捐或公債
        者。
    二  利用職務上之機會，詐取財物者。
    三  對於職務上之行為，要求、期約或收受賄賂或其他不正
        利益者。
    前項第1款及第2款之未遂犯罰之。
刑法第211條
    偽造、變造公文書，足以生損害於公眾或他人者，處1年以
    上7年以下有期徒刑。
刑法第216條
    行使第210條至第215條之文書者，依偽造、變造文書或登載
    不實事項或使登載不實事項之規定處斷。
